【裁判字號】    85,台非,95
【裁判日期】    850424
【裁判案由】    竊佔
【裁判全文】
最高法院刑事判決                                  八十五年度台非字第九五號
    上 訴 人  最高法院檢察署檢察總長
    被    告  甲○○  男
右上訴人因晏昇企業股份有限公司自訴被告竊佔案件，對於台灣高等法院中華民國八
十三年七月十二日第二審確定判決（八十二年度上易字第六七九四號，第一審自訴案
號：台灣板橋地方法院八十二年度自字第二五號），認為違法，提起非常上訴，本院
判決如左：
    主  文
上訴駁回。
    理  由
非常上訴理由稱：「一按判決不適用法則或適用法則不當者為違背法令，刑事訴訟法
第三百七十八條定有明文。本件原判決以被告因興建房屋將坐落桃園市○○○段第九
八九－二三、九八九－五二、七五九－十及七五八－七地號土地，未經自訴人晏昇企
業公司同意，即擅自填土修築成道路，填置土方高約一‧五公尺等情，業為被告所是
認，並為自訴人代表人陳永連指訴綦詳，復經原審法院勘驗屬實，被告雖否認有竊佔
之犯行，辯稱，上開土地伊係共有人，且持有大部分之土地，並未逾越其應有之部分
，並無竊佔之犯行云云，惟以被告所辯要無可採，不得作為免責之依據，乃論處被告
刑法第三百二十條第二項、第一項之竊佔罪刑。二惟按土地所有人，因鄰地所有人在
其疆界或近旁、營造或修繕建築物有使用土地之必要，應許鄰地所有人使用其土地，
民法第七百九十二條前段定有明文，而被告於坐落桃園市○○○段第九八九－二、九
七八－二六等地號之土地興建房屋，上開土地自訴人及案外人吳如淳等人共同坐落同
所第九八九－二三及九八九－五二號土地，係屬相鄰關係，為原審法院所是認，而該
九八九－二三及九八九－五二號土地均為道路用地，亦有桃園縣政府工務局八十四年
十二月十四日桃縣工都字第二六○一七號簡便行文表影本在卷可按，足見被告因興建
房屋之過程中，圖一時便宜之舉，依上開民法第七百九十二條前段之規定，基於相鄰
地關係之自訴人所應容忍之行為，雖被告未先經自訴人之同意而擅自為之，不無瑕疵
，如自訴人因而受損，亦屬同條但書，得請求償金之民事問題，尚難論以竊佔之罪。
原審判決對於被告就此法律上正當權源之行使，未予審酌，遽依竊佔罪論罪科刑，自
有判決不適用法則及適用法則不當之違法。三案經確定，且對被告不利，爰依刑事訴
訟法第四百四十一條、第四百四十三條提起非常上訴，以資糾正」等語。
本院按民法第七百九十二條前段規定：「土地所有人，因鄰地所有人在其疆界或近旁
，營造或修繕建築物有使用其土地之必要，應許鄰地所有人使用其土地。」法文雖未
表明「請求」二字，但既規定「應許鄰地所有人使用其土地」，而允許之反面為請求
，無請求即不生允許，故應解為是一種請求權，倘鄰地所有人不請求使用時，土地所
有人並不當然負容忍其使用之義務。如鄰地所有人經請求而不獲允許時，尚須訴請法
院判決，命土地所有人容許，始得使用其土地。否則未經允許或法院之判決，擅自使
用或支配他人之土地，在民事上應構成侵權行為，在刑事上仍不得謂非竊佔他人之不
動產，本件原判決認定：「被告甲○○在其與吳英輝、林淑枝、黃翁榮昭、盧奕睿、
鍾鴻銘、黃勇等人共有坐落桃園縣桃園市○○○段第九八九－二、九八九－二六等地
號之土地上興建房屋，竟基於概括之犯意，意圖為自己不法之利益，於民國八十一年
五月間竊佔鄰地即自訴人晏昇企業股份有限公司與吳如淳等人共有，坐落桃園市○○
○段第九八九－二三地號土地面積○‧○四五四公頃、同地段第九八九－五二地號土
地面積○‧○三五五公頃，填置高約一‧五公尺之土方，修築成道路以供其興建房屋
使用，……」等情，依此事實，被告既未經九八九－二三、九八九－五二號土地所有
人之允許，或法院之判決，即擅自在該土地上填土，充為道路使用，縱該土地已經桃
園縣政府編列為道路用地，但在未經公用徵收，且闢為道路供公眾通行之前，究仍不
失為他人之不動產，非被告所得任意支配，被告所為仍不得謂非竊佔行為，至被告是
否僅圖一時之便，有無為自己不法利益之意圖，乃事實認定之問題，原判決既已於事
實欄記載「甲○○……意圖為自己不法之利益，於八十一年五月間竊佔鄰地即自訴人
晏昇企業股份有限公司與吳如淳等人共有坐落桃園市○○○段第九八九－二三地號、
同所九八九－五二地號土地」，并於理由內說明被告在他人土地堆置土方高達一‧五
公尺左右，并長期據為其興建房屋之道路，有意圖為自己不法之利益而竊佔該土地等
語，則原審依其確認之事實，論以刑法第三百廿條第二項之竊佔罪刑，適用法則，并
無不合。非常上訴意旨以該九八九－二三、九八九－五二號土地為道路用地，被告雖
未經該地所有人之同意，但係因興建房屋之過程中，圖一時便宜之舉，基於相鄰關係
，為該土地所有人所應容忍云云，據以指摘原判決違背法令，尚難認為有理由，應予
駁回。
據上論結，應依刑事訴訟法第四百四十六條，判決如主文。
中      華      民      國    八十五    年      四      月    二十四    日
                              最高法院刑事第四庭
                                  審判長法官  莊  來  成
                                        法官  王  德  雲
                                        法官  謝  俊  雄
                                        法官  林  永  茂
                                        法官  白  文  漳
      右正本證明與原本無異
                                              書  記  官
中      華      民      國    八十五    年      四      月     三十     日


司法院資訊處製作；財團法人民間司法改革基金會備份。
